【裁判字號】    98,簡上,253
【裁判日期】    990525
【裁判案由】    侵權行為損害賠償
【裁判全文】
臺灣高雄地方法院民事判決             98年度簡上字第253號
上  訴  人  乙○○
被  上訴人  美力營造股份有限公司
法定代理人  甲○○
訴訟代理人  柯尊仁律師
複  代理人  陳妙泉律師
上列當事人間請求侵權行為損害賠償事件，上訴人對於本院高雄
簡易庭民國98年3 月17日所為第一審簡易判決（98年度雄簡字第
150 號）提起上訴，經本院於98年5 月10日言詞辯論終結，判決
如下：
    主    文
上訴駁回。
第二審訴訟費用由上訴人負擔。
    事實及理由
一、上訴人起訴主張：伊所有坐落門牌號碼高雄市前金區○○○
    路88號之8 建物（下稱系爭房屋），被上訴人自民國93年間
    在隔鄰空地即高雄市前金區○○○路與新盛二街交界處，興
    建17層大樓即中正美麗殿大樓（下稱系爭工程），興建期間
    因打樁、震動、開挖及其他施工，導致系爭房屋產生傾斜移
    位、陽台欄杆損壞、屋頂漏水、天花板損壞、牆壁龜裂等損
    害，並影響伊之生活品質。系爭房屋所需修復費用為新台幣
    （下同）171,000 元，整修期間約1 個月，期間內，上訴人
    須另租屋居住，花費租金15,000元、來回搬遷費各12,000元
    ，且系爭房屋已傾斜另減損價值60,000元，伊所受損害共計
    270,000 元，爰依侵權行為之規定，提起本件訴訟等情。於
    原審聲明：被上訴人應給付上訴人270,000 元，及自起訴狀
    繕本送達之翌日即96年8 月18日起至清償日止，按年息5%計
    算之利息。
二、被上訴人則以：伊於系爭工程開工前，為確保上訴人房屋安
    全，已於92年10月9 日先行委託高雄市土木技師公會（下稱
    高市技師公會）鑑定系爭房屋現況，當時系爭房屋已有地坪
    破損、牆面瓷磚裂隙、拱脫及滲水現象。又於同年12月16日
    施作鄰房CCP 樁托基工程完畢，因此系爭房屋之損害，與伊
    之行為並無因果關係，且伊亦已盡善良管理人之注意義務，
    對系爭房屋之損害並無過失。再伊於93年5 月21日完成系爭
    工程地下室底版，同年8 月27日完成一層頂版，且地下室興
    建完成，鄰地不可能再因抽取地下水而引發沈陷。況伊興建
    系爭工程如致系爭房屋損害，上訴人應於93年5 月21日至同
    年8 月27日間即得悉，其提起本訴已逾2 年時效，伊得拒絕
    賠償等語，資為抗辯。並聲明：
    (一)上訴人之訴駁回。(二)願供擔保，請准宣告免予假執行。
三、原審經審理結果，判命被上訴人應給付上訴人43,009元，及
    自96年8 月18日起至清償日止，按年息5%計算之利息，且依
    職權宣告假執行，並駁回被上訴人其餘請求。上訴人不服提
    起上訴，除援引原審之陳述外，另於本院補稱：高市技師公
    會97年2 月22日高市土技字第09700656號函檢附該會高市土
    技鑑字第96-198號鑑定報告書（下稱本案鑑定報告），對於
    系爭房屋之鑑定，有多處疏漏，原審未審酌上訴人對該鑑定
    不服所表示之意見等情（見本院卷第22頁）。並聲明：(一)原
    判決不利於上訴人部分廢棄。(二)上開廢棄部分，被上訴人應
    再給付上訴人226,991 元。被上訴人則援引於原審之陳述，
    並聲明：上訴駁回。
四、兩造不爭執事項：
    上訴人所有系爭房屋因系爭工程，導致陽台欄杆拉壞、廁所
    壁磚增加裂縫、樓梯間牆壁裂縫等損害。
五、本件兩造於審理中協商之爭點為：(一)系爭房屋除陽台欄杆拉
    壞、廁所壁磚增加裂縫、樓梯間牆壁裂縫等損害外，是否因
    系爭工程而尚有屋頂漏水、天花板及屋頂女兒牆損壞等損害
    ？(二)上訴人因系爭工程所致損害，而須整修系爭房屋期間是
    否須另租屋居住？租屋費用及搬遷費用是否應由被上訴人負
    擔？(三)系爭房屋是否因系爭工程導致傾斜位移，而減損價值
    60,000元？(四)如被上訴人興建系爭工程導致上訴人房屋受損
    ，應賠償金額若干？茲分述如下：
  (一)系爭房屋除陽台欄杆拉壞、廁所壁磚增加裂縫、樓梯間牆壁
    裂縫等損害外，是否因系爭工程而尚有屋頂漏水、天花板及
    屋頂女兒牆損壞等損害？
  1.按當事人主張有利於己之事實，就其事實有舉證之責任，民
    事訴訟法第277 條定有明文。又因侵權行為所生之損害賠償
    請求權，以加害人有故意或過失不法侵害他人權利，致被害
    人受有損害，且加害行為與損害間具有因果關係為其成立要
    件，此觀民法第184 條第1 項之規定自明。本件上訴人依據
    侵權行為之法律關係請求被上訴人負損害賠償責任，自應就
    被上訴人之加害行為致其受有損害此一對己有利之事實負舉
    證責任。查系爭房屋屋頂防水層龜裂，應係防水層老化所致
    ；廁所及房間天花板滲水坍塌，亦係防水層老化延伸之漏水
    造成，均非系爭工程造成的影響。又屋頂女兒牆裂縫情形，
    普遍發生在一般建築物，難以歸咎於系爭工程施工造成，有
    本案鑑定報告、高市技師公會97年11月26日高市土技字第09
    702753號函（下稱第2 次鑑定說明回函）在卷可稽（見原審
    卷第57至121 頁、第193 至194 頁），已難認系爭房屋屋頂
    漏水、天花板及屋頂女兒牆損壞等情形，係因系爭工程施工
    所導致。
  2.上訴人固主張：依施工前現場照片所示，天花板無滲水坍塌
    現象，且廁所及房間天花板距防水層老化部位至少1.5 公尺
    以上，防水層雖老化，但若無裂縫亦不會造成漏水，是廁所
    及房間天花板處，顯然因施工震動、房屋傾斜造成裂縫而漏
    水。又既然廁所壁磚增加裂縫、樓梯間牆壁裂縫，係施工造
    成，則經現況比對研判，屋頂女兒牆裂縫應亦為施工震動、
    房屋傾斜造成云云。然查，混凝土產生裂縫或孔隙之因素眾
    多；例如因水分消失而產生收縮裂縫；地震產生應力裂縫；
    樓板載重產生應力裂縫；搗實不確實產生孔隙。所以可能有
    水滲入之處均會施作防水層，系爭房屋屋頂亦係相同道理。
    且屋頂凹凸不平，下雨時容易積水，水就會沿裂縫或孔隙滲
    出。是以，裂縫產生之因素眾多已如前述，上訴人單以天花
    板有滲水坍塌現象即認定係施工所致，並無理論或技術基礎
    。而屋頂女兒牆在垂直向的勁度很大，僅需承受少許的變位
    就會產生裂縫，且女兒牆較長，混凝土及粉刷層的水泥砂漿
    乾縮的裂縫也會較明顯，而女兒牆非主體結構，以前一般以
    紅磚砌成，即使以鋼筋混凝土施作，鋼筋量也設計很少，因
    其僅係當作安全圍牆使用，因此上述情況造成一般建築物的
    屋頂女兒牆常有如鑑定標的物的裂縫。故女兒牆因與廁所壁
    磚、樓梯間構造不同，產生裂縫的原因也不同，不能依此類
    推等情，有高市技師公會97年5 月23日高市土技字第097014
    78號函（下稱第1 次鑑定說明回函）在卷可稽（見原審卷第
    147 至149 頁），足徵上訴人上開主張不為專業機關之高市
    技師公會所採，已難資為有利上訴人認定之佐據。再參諸，
    上訴人迄今僅對本案鑑定報告提出質疑，而未能提出其他積
    極事證，以資證明其所受損害與系爭工程之施作間具有因果
    關係，是上訴人主張：前開損害均與系爭工程有關云云，尚
    難遽採。
  (二)上訴人因系爭工程所致損害，而須整修系爭房屋期間是否須
    另租屋居住？租屋費用及搬遷費用是否應由被上訴人負擔？
    查系爭房屋屋頂漏水、天花板及屋頂女兒牆損壞等情形，難
    認係因系爭工程施工所導致，已如前述，而系爭工程固造成
    陽台欄杆拉壞、廁所壁磚增加裂縫、樓梯間牆壁裂縫等損害
    ，而須為如附件一所示之修復，惟系爭房屋之陽台及樓梯間
    牆壁，衡情，尚非上訴人每日生活所必須使用者，是系爭房
    屋之陽台欄杆及樓梯間牆壁之損壞修復，應無礙於系爭房屋
    供上訴人日常生活起居之用；而廁所壁磚修復部分，雖造成
    上訴人使用廁所之不便，然因系爭房屋配有2 間廁所，上訴
    人尚得輪替使用，自無於施工修復期間搬離系爭房屋，並在
    外租屋之必要，是上訴人主張：系爭房屋空間狹小，施工時
    無法供居住使用，須支出租屋及搬遷費用云云，難認有據。
  (三)系爭房屋是否因系爭工程導致傾斜位移，而減損價值60,000
    元？
  1.查，自立橫路92號房屋（下稱92號房屋）雖往系爭工程之興
    建基地中心傾斜，但2 個量測點所測得之傾斜率分別僅為1/
    332 （向左傾斜）、1/884 （向左傾斜），均小於1/200 ，
    有本案鑑定報告可佐（見本院卷第63至64頁），堪予認定。
    又系爭房屋雖經本案鑑定報告認定，與92號房屋具有向基地
    傾斜之一致性，而可認定係系爭工程施工所造成（見本院卷
    第64頁），然審諸92號房屋與系爭房屋相較，更為鄰近系爭
    工程之興建基地，衡情，其受系爭工程之影響應較系爭房屋
    為鉅，是92號房屋量測結果之傾斜率既均小於1/200 ，則本
    案鑑定報告參酌92號房屋之傾斜率，認系爭房屋之傾斜率亦
    小於1/200 ，並無影響安全之顧慮等語（見本院卷第64 頁
    ），應可採認。準此，已難遽認系爭房屋傾斜率大於1/200
    ，並造成價值減損60,000元。
  2.上訴人固以高市土技鑑字第96-015號自立橫路88號1 樓及地
    下室房屋損壞修復鑑定案鑑定報告書（下稱第96-015號鑑定
    報告）記載：標的物（即自立橫路88號1 樓及地下室）經傾
    斜測量得知，其正面左側傾斜率為1/172 （向右傾）；右側
    傾斜率為1/632 （向右傾）而認上開1/172 之數值，已經大
    於1/200 ，而認系爭房屋因此有減損價值，應予補償云云。
    然審諸原審依職權函詢高市技師公會，據該公會以第1 次鑑
    定說明回函答覆稱：第96-015號鑑定報告之傾斜測量為施工
    後量測之結果。而房屋傾斜率量測應以施工前後相互比較等
    語（見原審卷第147 至148 頁）；暨第96-015號鑑定報告就
    結構安全評估部份記載：標的物現況鑑定時並未進行傾斜測
    量，因此無法確切得知鑑定標的物之傾斜變化值等詞（見96
    -015號鑑定報告第6 頁）以觀，足見自立橫路88號1 樓及地
    下室房屋於系爭工程施工前，並無傾斜測量之鑑定，自無法
    比較認定現存之傾斜是否係因系爭工程施作所致，則上訴人
    援引96-105號鑑定報告，推論系爭房屋正面左側傾斜率達1/
    172 （向右傾）均係因系爭工程施作所致云云，難認有據。
    況高市技師公會第1 次鑑定說明回函，已另說明自立橫路88
    號1 樓及地下室房屋同一面兩側的傾斜率分別為1/ 172及1/
    632 ，差距過大，應係起造時施工誤差所造成（見原審卷第
    147 至148 頁），益見自立橫路88號1 樓及地下室房屋現存
    之傾斜情形，是否全係系爭工程施作所造成，尚非無疑，自
    不能單憑96-105號鑑定報告即為有利上訴人之認定。
  3.又上訴人雖質疑：我國房屋施工品質，不可能如此差勁，造
    成兩側傾斜率分別為1/172 、1/632 云云。然此僅屬上訴人
    單方面之臆測，未能舉證以實其說，再參諸上訴人自承：系
    爭房屋傾斜價值減損60,000元係其自行估計等語，暨其迄未
    能舉證證明系爭房屋因系爭工程施作造成傾斜，致減損60,0
    00元價值乙節，是上訴人請求被上訴人賠償系爭房屋價值減
    損60,000元云云，即屬無據。
  (四)如被上訴人興建系爭工程導致上訴人房屋受損，應賠償金額
    若干？
  1.上訴人固主張：廁所牆壁瓷磚部分，現在其他三方面皆有裂
    縫，均應修補；鐵欄杆部分，未列入鐵欄杆與牆壁固定、陽
    台地面之損壞水泥修補費用；樓梯間牆壁裂縫、滲水，應先
    以水泥、防水劑修補，再油漆，並應補列廢料清理及運費；
    另系爭房屋5 樓後段出入困難，施工費用應適當調整等語。
  2.然查：
  (1)審諸上訴人於96年12月16日本案鑑定報告會勘時，上訴人在
    場之事實，有鑑定案件會勘紀錄表1 份在卷可憑（見本院卷
    第75頁），是上訴人為保障自身權益，於會勘當時對於系爭
    房屋受損位置、範圍當會詳予指明，則會勘人員依上訴人說
    明及現場勘查結果所認定之系爭房屋受損狀況，應即與系爭
    房屋實際損害狀況相符。準此，本件上訴人所指廁所牆壁瓷
    磚其他三方面現在均有裂縫，縱使屬實，然既未於會勘時予
    以指明，並加以記載，即難遽認係會勘時已存在之損害，故
    上訴人主張應加計此部分之修復費用，難認可採。
  (2)又陽台欄杆部分之修復費用，已計入欄杆固定費用，而地面
    缺口方向與欄杆拉扯方向不同，並非系爭工程施工之影響等
    語，已據高市技師公會第1 次鑑定說明回函答覆在案（見本
    院卷第149 頁），足徵上訴人主張：應再加計鐵欄杆與牆壁
    固定及陽台地面損壞之水泥修補費用云云，亦非有據。
  (3)另相關修復工程之費用，均已依適當方式擬定修復方案，並
    依高市技師公會賠償原則編列預算，而室內樓梯間牆壁施工
    方式，實務上未見採用防水劑處理之方式等情，有高市技師
    公會第1 次及第2 次鑑定說明回函在卷可憑（見本院卷第14
    9 頁、第193 至194 頁），本院審諸高市技師公會具有土木
    施作等相關專業知識，其所為修復方式及修復費用之鑑定意
    見，尚屬可採，而上訴人未能提出證據資料證明其亦同具相
    當程度之專業知識，且其就主張高市技師公會所鑑定系爭房
    屋修復費用過低乙節，亦未能提出其他事證以佐其說，則上
    訴人前開主張：室內樓梯間牆壁施工方式、補列廢料清理及
    運費、適當調整施工費用云云，均非可採。
六、從而，上訴人依侵權行為損害賠償之法律關係，再請求被上
    訴人給付226,991 元，為無理由，應予駁回。原審就此部分
    ，為上訴人敗訴之判決，核無違誤，上訴人上訴意旨猶執前
    詞，指摘原審此部分判決不當，求予廢棄改判，為無理由，
    應駁回其上訴。
七、本件事證已臻明確，兩造其餘攻擊防禦方法，核與判決結果
    無影響，爰不逐一論述，併此敘明。
八、據上論結，本件上訴為無理由，依民事訴訟法第436 條之1
    第3 項、第449 條第1 項、第78條，判決如主文。
中    華    民    國    99    年    5     月    25    日
                 民事第五庭   審判長法  官  李昭彥
                                    法  官  洪榮家
                                    法  官  李育信
以上正本證明與原本無異。
本判決不得上訴。
中    華    民    國    99    年    5     月    25    日
                                    書記官  林玉珊

司法院資訊處製作；財團法人民間司法改革基金會備份。
